【裁判字號】    92,上易,1849
【裁判日期】    921215
【裁判案由】    恐嚇取財
【裁判全文】
臺灣高等法院臺中分院刑事判決                  九十二年度上易字第一八四九號
    上  訴  人  臺灣臺中地方法院檢察署檢察官
    上  訴  人
    即  被  告  甲○○
    被      告  丙○○
右上訴人因被告恐嚇取財案件，不服臺灣臺中地方法院九十二年度易字第一四八一號
中華民國九十二年七月二十一日第一審判決（起訴案號：臺灣臺中地方法院檢察署九
十一年度偵續字第一二○號、九十二年度偵字第七四二二號），提起上訴，本院判決
如左：
    主     文
上訴駁回。
    事     實
一、甲○○前曾有偽造文書及違反懲治盜匪條例、妨害兵役治罪條例、肅清煙毒條例
    、麻醉藥品管理條例等前科（於本案均不構成累犯），仍不知悔改。緣丙○○與
    丁○○間有債務糾紛，經臺灣板橋地方法院判決丁○○應給付丙○○新臺幣（下
    同）二百萬元及其法定利息。丙○○於上開民事判決確定後，為實現其債權，乃
    於民國九十年三月十二日，委託「一成應收帳款處理有限公司」（下稱一成公司
    ）代為向丁○○催討二百萬元，並由甲○○代表一成公司與丙○○簽訂委託協議
    書，內容約定一成公司應於合法誠信範圍內催討債務。甲○○遂與均已成年之一
    成公司員工蘇冠銘（即起訴書所載蘇姓不詳名字男子，此人未據檢察官於本案中
    提起公訴）及林義松等三、四人，於九十年六、七月間，先後五次前往丁○○位
    於臺北縣新莊市（起訴書誤載為新竹市○○○○路七六巷五弄一三號四樓住處，
    向丁○○催討債務。甲○○與蘇冠銘於討債過程中，竟超越丙○○之授權範圍，
    而共同意圖為自己不法之所有，基於恐嚇取財之概括犯意聯絡，分別在第二次、
    第三次、第四次至丁○○住處討債時，由蘇冠銘對丁○○及其妻潘小鳳恫稱：「
    我知道你們只有一個小孩，也知道小孩在哪裡，沒有辦法保證小孩會出什麼問題
    」等語，另由甲○○在旁附和：「這些人都剛關出來，沒有辦法擔保會做出什麼
    事」等語，連續以此不法惡害之通知，使丁○○及潘小鳳心生恐懼，而於甲○○
    及蘇冠銘第四次上門討債時，依甲○○及蘇冠銘之要求，當場交付現金一萬元予
    甲○○，並允諾事後再匯款十萬元予甲○○。嗣因丁○○及潘小鳳認為自己並未
    積欠甲○○或蘇冠銘債務，而未匯款予甲○○，甲○○竟延續前揭恐嚇取財之概
    括犯意，在電話中以相同內容之話語恫嚇丁○○及潘小鳳，使丁○○及潘小鳳心
    生畏怖，而於九十年七月四日，匯款四萬元至甲○○指定之林義松帳戶。甲○○
    於取得前開一萬元現金及四萬元匯款後，即與蘇冠銘、林義松等人朋分。
二、案經被害人丁○○訴由臺中市警察局第一分局報請臺灣臺中地方法院檢察署檢察
    官偵查起訴。
    理      由
一、訊據上訴人即被告甲○○固承認於右揭時地，受丙○○委託，向丁○○討債之事
    實，惟矢口否認有何恐嚇取財犯行，辯稱：伊確實有受丙○○之託前往向丁○○
    催討債務二百萬元，伊從頭到尾只有告訴他應清償債務，但是丁○○均置之不理
    ，伊有於九十年六、七月間和蘇冠銘、林義松一起去，我們三個人一起前往共有
    二次，伊向丁○○催討債務，並未超過丙○○委託之金額，我們告知丁○○是受
    丙○○之委託，且有攜帶板橋地院的判決前往，我們告訴丁○○的時候，我們三
    人均有在場，但是丁○○均置之不理，而且告訴我們這個債務其中有很多內幕，
    希望我們給他時間讓他跟丙○○洽談債務解決事宜，蘇冠銘並無對丁○○及他太
    太潘小鳳恐嚇稱我們知道他的小孩位於何處，也沒有提到小孩的事，而且我們三
    人只有伊是假釋犯而已，至於蘇冠銘、林義松有無犯過罪伊不清楚，我們三人於
    第二次去的時候，在丁○○新莊的住處，丁○○有在他住處給一萬元，他是給我
    們來了二次的車馬費，不要讓我們白跑，我們並無恐嚇他們，伊上臺北有三次，
    但只有見過丁○○二次，當時洽談債務時，有一位自稱潘小鳳弟弟之警務人員在
    場一起談，十萬元是丁○○的太太主動允諾要於隔天匯款給伊，是補償給伊這段
    時間的損失，並不是伊要求的，嗣後潘小鳳並未依約匯款十萬元給伊，是於事發
    後的三天，潘小鳳有匯款四萬元給林義松，後來潘小鳳有打電話給伊，告訴伊先
    匯四萬元，等到月底再匯款五萬元給伊，伊便告訴潘小鳳一點誠意都沒有，伊告
    訴她不用了，伊會將四萬元匯還給她，但是嗣後潘小鳳就避不見面，伊也沒有辦
    法匯還給潘小鳳，嗣後伊有分到五、六千元，而且蘇冠銘、林義松也有分到幾千
    元，伊並無在電話中恐嚇過丁○○、潘小鳳，有關小孩的部分，伊沒有講，潘小
    鳳也指證伊並無這麼講，而且丙○○也不知道有這回事，告訴人係因找人騷擾丙○○而被判刑八月，方心有不甘才提起本件告訴云云。經查：
    (一)被告甲○○右揭恐嚇取財之犯罪事實，業據告訴人丁○○於原審調查、審理時
      指訴：甲○○等人第一次來討債時，講話口氣不是很好，但是沒有出言恐嚇，
      第二次來時，就由蘇冠銘扮黑臉，甲○○扮白臉，蘇冠銘說他知道伊小孩念哪
      裡，如果發生什麼事情他不負責，他剛被關出來，什麼事情都不怕，甲○○在
      旁邊說他的同伴會做什麼事情他沒有辦法擔保，伊聽了很害怕，就將小孩學籍
      遷到臺中，甲○○等人第三次、第四次來討債時，還是講相同內容的話，並開
      口要一萬元，說如果不付錢會衰，伊太太只好給他們一萬元，請他們趕快走，
      後來甲○○他們又打電話來，叫伊要付錢，不然他們就要再來，所以伊太太只
      好匯四萬元到他們指定的林義松帳戶等語綦詳（見原審卷第五○、五一、六七
      、六八、八八頁），核與被害人潘小鳳於原審調查時指述：甲○○去過伊新莊
      住處五次，第一次甲○○帶三、四個人來，口氣還好，甲○○說他是受丙○○
      的委託來催收帳款的，伊告訴他伊先生住院，第二次甲○○來的時候，口氣就
      很不好了，說我們欠丙○○二百萬元，伊告訴他我們沒有欠丙○○錢，伊叫他
      們約時間找丙○○出來談，甲○○帶來的人當中有一個姓蘇的（即蘇冠銘）對
      伊說，他知道伊有一個小孩，也知道小孩在哪裡，他沒有辦法保證小孩的安全
      ，甲○○也有講一樣的話，並說他們這一票人都是剛關出來的，會發生什麼事
      情他沒有辦法保證。第三次甲○○來的時候，說樓下兄弟來了幾趟，要喝涼茶
      ，伊怕他們不走，所以拿一萬元現金給甲○○，並與伊約定隔天到長庚醫院拿
      剩下的錢，他本來是要跟伊拿十萬元，伊告訴他沒有辦法，而且伊也不想與他
      們在長庚醫院碰面，所以伊叫他給伊帳戶，帳戶名稱是林義松，伊有問他為什
      麼不是他本人的帳戶，他說沒關係，這個帳戶他也收的到，後來伊覺得伊並沒
      有欠他們錢，不想給他十萬元，所以伊只匯四萬元過去，甲○○收到錢後，就
      打電話給伊，說他們不是乞丐，要伊補其他的錢給他，不然就小心我們的生活
      起居。中間伊先生與被告二人有約在丙○○醫院對質，但是對質後甲○○還是
      打電話給伊，說一些恐嚇的話，叫我們出門要小心等語（見原審卷第六五、六
      六頁）大致相符，並經證人林義松於原審調查時證稱：伊於二年前在一成公司
      擔任討債工作，伊曾與甲○○、蘇冠銘等人去過丁○○新莊住處三次，第一次
      有碰到告訴人夫妻，第二、三次伊都是在樓下等，潘小鳳給我們現金一萬元該
      次，伊當時在樓下，伊不知道他們在樓上講什麼，伊只知道甲○○說這一萬元
      是潘小鳳給我們喝茶水的，我們就把一萬元分了，沒有交給丙○○，後來潘小
      鳳匯四萬元到伊帳戶，是因告訴人夫妻說叫我們不要再上樓去，先匯一部分錢
      讓我們去跟丙○○解決，伊將錢領出來後就交給蘇冠銘、甲○○，他們再分給
      我們，伊記得伊分到二千元，應該也沒有拿去還給丙○○等語（見原審卷第六
      九至七一頁）、證人即在場之潘小鳳胞弟潘大一於原審審理時亦證述：甲○○
      討債的時候伊不在場，伊是在兩年前，潘小鳳叫伊拿一萬元過去丁○○家時，
      有看到有三、四個外人在那裡，當時伊並沒有見到甲○○，伊是在丙○○醫院
      第一次看到甲○○，伊代替潘小鳳過去的，當時是在談債務問題等語（見原審
      卷第八九頁），復有潘小鳳匯款四萬元至林義松帳戶之郵政國內匯款執據影本
一紙附卷可稽（見一二○號偵卷第八二頁），顯然告訴人丁○○指訴被告甲○○確有恐嚇取財等情非虛。
    (二)雖被告甲○○以前詞置辯，然被告甲○○於偵訊時，對於檢察官所詢是否曾向
      潘小鳳說過知道你們小孩在那裡，沒辦法保證有什麼問題發生，已明確回答：
      「是一位姓蘇的恐嚇的」，經檢察官進一步詢問姓蘇的叫何名字，其答稱：「
      蘇冠銘，大約三十五歲左右」（見一二○號偵卷第八七頁）。而證人林義松於
      原審調查時亦證述：「（如何討債？）我們一開始會好言相勸，如果對方不還
      錢，口氣再變兇，我記得蘇冠銘有對告訴人夫妻說會發生什麼事情沒有辦法保
      證，我們去的時候都是壹臺車四、五個人過去，大部分都是甲○○與蘇冠銘在
      處理，我與其他人在樓下等」等語（見原審卷第七一頁）。被告甲○○事後翻
      異前供，改稱：伊等向丁○○討債的時候，從未有人出言恐嚇丁○○夫妻云云
      ，顯與事實不符。
    (三)又參以被告甲○○等人係受被告丙○○之委託向告訴人討債，而告訴人夫妻事
      前並不認識被告甲○○等人，亦未積欠被告甲○○或蘇冠銘任何債務，縱有欠
      債亦屬積欠丙○○，苟要還款，亦應還給丙○○始符合情理，倘非被告甲○○
      及蘇冠銘等人以言語恫嚇強行索討金錢，使告訴人夫妻心生畏懼，豈有主動支
      付金錢予前來討債之被告甲○○之理，且被告甲○○不否認該錢款係由其與蘇
      冠銘、林義松等人分得數千元，此亦經證人林義松證述在卷，顯然被告甲○○
      等人取得告訴人夫妻此部分之款項，亦未將之交由委託彼等討債之丙○○至明
      ，足見該款項確由被告甲○○向告訴人夫妻恐嚇取得無誤，否則何致如此，是
      被告甲○○所辯，顯與一般常理不符，應屬事後避重就輕之詞，不足憑採。
    (四)至被告甲○○雖供稱當時洽談債務時在場之潘小鳳弟弟並非潘大一，而係另有
      其人云云，然並未指明究係何人以供本院查證，而據證人潘小鳳於原審證述當
      天在場之弟弟即係潘大一其人，且業經證人潘大一於原審時到庭證述在卷，難
      認被告甲○○此部分之所辯屬實，又證人潘小鳳已於原審時就被告甲○○等人
      如何恐嚇取財之情證述明確，被告甲○○聲請本院再予傳訊，本院認上揭事證
      已明，已無再予傳訊之必要，至被告甲○○聲請調閱其與丁○○間之通聯紀錄
      云云，然本件犯行距今已長達二年有餘，早已逾通聯紀錄保存時效，況本件事
      證已臻明確，單憑通聯紀錄亦不足為被告甲○○有利之認定。從而，綜上所述
      ，被告甲○○所辯不足採信，本件事證明確，其犯行堪以認定，應予依法論科
      。
二、核被告甲○○所為，係犯刑法第三百四十六條第一項恐嚇取財罪。被告就右揭犯
    行，與蘇冠銘有犯意聯絡及行為分擔，均為共同正犯。被告甲○○同時同地對告
    訴人夫妻二人恐嚇取財，係一行為侵害數法益觸犯數罪名，為同種想像競合犯，
    應依刑法第五十五條規定，從一恐嚇取財罪處斷。被告先後多次恐嚇取財犯行，
    時間緊接，犯罪構成要件相同，顯係基於概括犯意反覆為之，應依連續犯之規定
    論以一罪，並加重其刑。檢察官上訴意旨雖據告訴人丁○○聲請略以被告丙○○
    明知告訴人丁○○並未向其借款，以不存在之債權騙取法院判決，更以四成之代
    價委託被告甲○○討債，被告丙○○、甲○○顯有犯意之聯絡及行為之分擔，原
    審對被告甲○○量刑顯屬過輕云云，惟本件被告甲○○上揭恐嚇取得款項，並未
    交給丙○○已如前所述，難認此部分被告丙○○亦有共同參與犯行（丙○○無罪
    部分理由詳後所述），檢察官上訴意旨遽認被告丙○○亦有共同參與此部分犯行
    ，然並未提出積極事證以佐，尚屬無據；次按量刑輕重係屬事實審法院得依職權
    自由裁量之事項，苟已斟酌刑法第五十七條各款所列情狀而未逾越法定刑度，不
    得遽指為違法（參最高法院七十二年度臺上字第六六九六號、七十五年度臺上字
    第七○三三號判例）；且在同一犯罪事實與情節，如別無其他加重或減輕之原因
    ，下級審量定之刑，亦無過重或失輕之不當情形，則上級審法院對下級審法院之
    職權行使，原則上應予尊重（參最高法院八十五年度臺上字第二四四六號裁判意
    旨），原審判決審酌被告甲○○素行不良，曾犯如事實欄所載各罪，有臺灣高等
    法院被告全國前案紀錄表在卷可佐，其以恐嚇方法向告訴人夫妻索討錢財，對告
    訴人夫妻所生損害及對社會治安所生危害非輕，事後復未能坦承犯行，欠缺悔過
    之具體表現等一切情狀，量處被告甲○○有期徒刑八月，並適用刑法第二十八條
    、第五十六條、第三百四十六條第一項、第五十五條，罰金罰鍰提高標準條例第
    一條前段之規定，核其認事用法並無何違誤之處，量刑亦稱妥適，應予維持。原
    審判決既已審酌一切情狀予以量刑，難認有何過輕之情事，依前開說明，即不得
    任意指為不當，而據為提其上訴之理由，是檢察官此部分指摘原判決量刑過輕云
    云，並無所據，其上訴為無理由，應予駁回。至被告甲○○猶執前詞上訴否認犯
    罪，恣意指摘原判決不當，亦無理由，應予駁回。
三、公訴意旨另以：被告丙○○與被告甲○○間，就右揭犯行，有犯意聯絡及行為分
    擔，因認被告丙○○亦涉有刑法第三百四十六條第一項之恐嚇取財罪嫌。惟按犯
    罪事實應依證據認定之，無證據不得認定犯罪事實；又不能證明被告犯罪者，應
    諭知無罪之判決，刑事訴訟法第一百五十四條第二項、第三百零一條第一項分別
    定有明文。次按事實之認定，應憑證據，所謂證據，須適於為被告犯罪事實之證
    明者，始得採為斷罪資料，如未能發現相當證據，或證據不足以證明，自不能以
    推測或擬制之方法以為裁判基礎；又認定不利於被告之事實，須依積極證據，苟
    積極證據不足為不利於被告事實之認定時，即應為有利於被告之認定，更不必有
    何有利之證據，最高法院五十三年臺上字第二七五○號、三十年上字第八一六號
    、四十年臺上字第八六號分別著有判例可資參照。又認定犯罪事實應依證據，為
    刑事訴訟法所明定，故被告否認犯罪事實所持之辯解，縱屬不能成立，仍非有積
    極證據足以證明其犯罪行為，不能遽為有罪之認定，此最高法院三十年上字第一
    八三一號亦著有判例。又認定犯罪事實所憑之證據，無論其為直接或間接證據，
    在訴訟上之證明均須於通常一般之人均不致有所懷疑而得確信其為真實之程度，
    始得據為有罪之認定，倘其證明尚未達到此一程度而有合理之懷疑存在，以致無
    從形成對被告不利之確信時，依據罪疑利益歸於被告之法則，即應儘先為有利被
    告之判斷，不得徒憑主觀上之臆測遽行排除有利於被告之可能（最高法院七十六
    年臺上字第四九八六號判例參照）。本件公訴人認被告丙○○涉犯恐嚇取財罪嫌
    ，無非以被告丙○○持有法院確定判決，卻不依強制執行程序依法辦理，反而委
    請被告甲○○討債，顯然與被告甲○○間有相互利用之犯意聯絡為其主要論罪依
    據。訊之被告丙○○固承認其與被告甲○○簽約，委託一成公司代為向丁○○催
    討債務之事實，然堅決否認有何恐嚇取財犯行，辯稱：根據伊與甲○○簽訂的契
    約，甲○○等人應以合法方式討債，伊不知道甲○○等人有向丁○○夫妻勒索五
    萬元的事情，且甲○○等人也沒有將他們收到的五萬元轉交給伊等語。經查：
    (一)按「刑法第三百四十六條第一項之恐嚇罪，係以意圖為自己或第三人不法所有
      為構成要件之一，若僅以恐嚇方法使人交付財物，而並無不法所有之意圖者，
      縱令其行為或可觸犯他項罪名，要無由成立本條之恐嚇罪」，最高法院二十四
      年上字第三六六六號著有判例可資參照。本件被告丙○○與告訴人間之債務糾
      紛，業經臺灣板橋地方法院以八十六年度訴字第一八七九號判決告訴人應給付
      被告丙○○二百萬元及其法定利息確定，有該民事判決及確定證明書附卷可憑
      （見二八一四號偵卷第一八至三四頁）。被告丙○○對於告訴人既依法享有二
      百萬元及其法定利息之債權，其為實現此項債權，而委託一成公司代為向告訴
      人催討債務，主觀上即無「不法」所有意圖可言，自與刑法恐嚇取財罪之構成
      要件不合。至告訴人丁○○雖謂該債權不存在云云，惟並末舉證以實其說，其
      空言質疑上開法院確定判決難認有據。
    (二)又一成公司係依法登記成立之公司，有檢察官透過財團法人聯合徵信中心查詢
      之公司登記資訊在卷可參（見一二○號偵卷第四四頁），且依照該公司之名稱
      ，可推知該公司主要營業項目應為催討債務、代收帳款等。另被告甲○○代表
      一成公司與被告丙○○簽訂之委託協議書，其中第三條約定：「乙方（即被告
      甲○○）受委託有民法第五百三十四條第一項但書之特別代理權，所有代理行
      為限於合法誠信範圍，保證絕無侵害、妨害、減損甲方（即被告丙○○）之信
      用、名譽權利行為，乙方委託之第三人更應秉諸誠實合法」；第四條約定：「
      乙方處理本事件應本善良管理人之注意，秉諸合法誠信處理」（見原審卷第五
      五頁）。再被告甲○○於原審審理時，亦供稱：「（丙○○有無告訴你們公司
      要如何討錢？）沒有，他沒有叫我們用恐嚇方式去恐嚇丁○○，他有說要用合
      法的方式討債」等語（見原審卷第八六頁）。由前述說明，可知被告丙○○係
      委託依法登記成立之公司，以合法方式，向告訴人催討債務，尚難認被告丙○○與被告甲○○間，有何相互利用之犯意聯絡可言。
    (三)況被告甲○○及蘇冠銘均係基於為自己不法所有之意圖，而向告訴人夫妻恐嚇
      取財，其等並無將恐嚇取財所得錢財與被告丙○○分享之意，此由被告甲○○
      事前係以「樓下兄弟來了幾趟，要喝涼茶」為藉口，向告訴人夫妻索討金錢，
      並指定林義松之帳戶做為匯款帳戶，事後完全未將此事告知被告丙○○，更未
      交付任何金錢予被告丙○○等即可得知。而告訴人於原審審理時，亦陳稱：「
      因為潘小鳳會怕，所以給錢打發他們（指被告甲○○等人）趕快走，並不是要
      還給丙○○的」等語（見原審卷第八八頁），益徵被告丙○○與被告甲○○間
      ，就右揭恐嚇取財犯行，並無犯意聯絡或行為分擔至明。
    (四)綜上所述，難認被告丙○○對於被告甲○○上揭恐嚇取財犯行，確有犯意聯絡
      及行為分擔，自難僅憑告訴人丁○○之片面指訴，而遽入被告丙○○於罪。本
      件公訴人所憑之證據，無論直接或間接證據，均尚未達於一般之人均可得確信
      ，而無合理之懷疑存在之程度，本院亦查無其他確切證據，足以證明被告丙○○確應負本件罪責，被告丙○○之犯行尚屬不能證明。原審以不能證明被告丙○○犯罪，而依刑事訴訟法第三百零一條第一項規定，諭知無罪之判決，經核
      認事用法，並無不合，檢察官上訴意旨認被告丙○○與被告甲○○有犯意聯絡
      及行為分擔，應對被告丙○○予以論罪科刑，而指摘原判決不當，經查為無理
      由，應予駁回。
據上論斷，應依刑事訴訟法第三百六十八條，判決如主文。
本案經檢察官乙○○到庭執行職務。
中      華      民      國      九十二  年      十二    月      十五    日
  臺灣高等法院臺中分院刑事第六庭
                                      審判長法  官  李  文  雄
                                            法  官  邱  顯  祥
                                            法  官  陳  秀  
右正本證明與原本無異。
不得上訴。
                                            書記官  黃  禎  祥
中      華      民      國      九十二  年      十二    月      十六    日
附錄本案論罪科刑法條全文：
刑法第三百四十六條第一項
意圖為自己或第三人不法之所有，以恐嚇使人將本人或第三人之物交付者，處六月以
上五年以下有期徒刑，得併科一千元以下罰金。
                                                                        Ａ


司法院資訊處製作；財團法人民間司法改革基金會備份。
